臺灣高雄地方法院民事判決　　　　　　 100年度重訴字第59號
原　　　告　王智璋
訴訟代理人　王勇福
被　　　告　丁倫
訴訟代理人　盧俊誠律師
複 代理 人　陳妙泉律師
被　　　告　黃書侃即江富汽車行.
上列當事人間刑事附帶民事訴訟請求損害賠償事件（民國99年度
審交附民字第208號），經本院刑事庭裁定移送民事庭審理，本
院於民國100年11月17日言詞辯論終結，判決如下：
  主  文
被告應連帶給付原告新臺幣壹仟零伍拾肆萬零玖佰伍拾捌元，及
被告丁倫自民國九十九年六月十五日起、被告黃書侃即江富汽
車行自民國九十九年六月十八日起，均至清償日止，按年息百分
之五計算之利息。
原告其餘之訴駁回。
訴訟費用由被告連帶負擔百分之八十一，餘由原告負擔。
本判決第一項於原告以新臺幣參佰伍拾壹萬肆仟元為被告供擔保
後，得假執行；但被告如分別以新臺幣壹仟零伍拾肆萬零玖佰伍
拾捌元為原告預供擔保，得免為假執行。
原告其餘假執行之聲請駁回。
    事實及理由
一、原告主張：丁倫為黃書侃即江富汽車行之受僱計程車司機
    ，以駕駛營業小客車為業，為從事駕駛業務之人，其於民國
    98年8月6日22時38分，駕駛車號811-XU號營業用小客車，沿
    高雄縣鳥松鄉○○路由西向東行駛，途中因接獲搭載乘客之
    通知而停於路邊，聯繫後起駛前往搭載乘客之際，疏未注意
    後方是否有來車，隨即迴轉欲駛入對向車道改由東向西方向
    行駛，適有原告騎乘車號XSR-873號重型機車沿高雄縣鳥松
    鄉○○路由西向東騎近，因閃避不及，該機車撞及丁倫駕
    駛之上揭營業用小客車左前側車身，原告人車倒地，受有頸
    椎第6、7節骨折滑脫及脊髓損傷併四肢癱瘓、神經性膀胱及
    神經性腸道等傷害（下爭系爭車禍事故），詎丁倫駕車於
    肇事致原告受上揭重傷後，竟未報警處理或下車對原告施以
    必要之救護措施，即逕行駕車逃逸。丁倫所涉業務過失傷
    害致人重傷犯行，業經法院判處罪刑確定在案。原告因系爭
    車禍事故受有醫藥費新台幣（下同）22萬2,16 4元、增加生
    活所需費用654萬9,138元、勞動能力喪失469萬5,172元、慰
    撫金150萬元，合計1,296萬6,474元之損害，而黃書侃即江
    富汽車行為丁倫之僱用人，應與丁倫負連帶損害賠償責
    任，爰依侵權行為規定，求為判決。並聲明：(一)被告應連帶
    給付原告1,296萬6,474元及自起訴狀繕本送達之翌日起至清
    償日止按年息5％計算之利息。(二)原告願供擔保請准宣告假
    執行。
二、被告之答辯：
(一)、被告丁倫則以：系爭車禍事故係原告之機車先滑倒後，人
    車分離，其機車始向前擦撞到丁倫所駕之計程車，且原告
    騎機車在內側快車道才致本件事故，系爭車禍事故丁倫無
    過失；又原告所請求救護車車資是否與系爭車禍事故有關，
    有疑義，請求看護費用重覆計算，慰撫金請求過高等語置辯
    。並聲明：1.駁回原告之訴及假執行之聲請。2.如受不利判
    決，願供擔保，聲請准予免為假執行。
(二)、被告黃書侃即江富汽車行則以：黃書侃即江富汽車行將所有
    車號811-XU號營業用小客車租予丁倫使用，並無僱用關係
    ，無須負連帶賠償責任等語置辯。並聲明：1.駁回原告之訴
    及假執行之聲請。2.如受不利判決，願供擔保，聲請准予免
    為假執行。
三、兩造不爭執事項：
(一)、丁倫因業務過失傷害致人重傷罪案件業經台灣高等法院高
    雄分院100年度交上訴字第10號判決有罪確定。
(二)、原告因本件事故受有重傷，目前仍存有雙上肢肌力減損，雙
    下肢肌力完全喪失，勞動能力減損83.3％。
(三)、原告已領取強制保險金150萬元。
四、本件爭點為：
(一)、本件丁倫就本件事故有無過失？原告就本件事故有無與有
    過失？
(二)、本件黃書侃即江富汽車行應否與丁倫負連帶賠償責任？
(三)、丁倫就本件事故若有過失，應賠償之金額為何？
五、本件得心證之理由：
(一)、丁倫就系爭車禍事故發生有無過失？原告就本件事故有無
    與有過失？
１、按行車起駛前應顯示方向燈，注意前後左右有無障礙或車輛
    行人，並應讓行進中之車輛行人優先通行；又汽車迴車前，
    應暫停並顯示左轉燈光或手勢，看清無來往車輛，並注意行
    人通過，始得迴轉；道路交通安全規則第89條第1項第6款、
    第106條第5款分別定有明文。
２、就丁倫與原告於上揭時地發生擦撞一節，業經丁啟倫於10
    0年1月14日書狀所自認（見本院卷第23頁），又系爭車禍事
    故係肇因於丁倫疏未注意後方來車而遽然駕車駛入車道並
    即迴轉，以致原告閃避不及滑倒撞上被告丁倫所駕之計程
    車，並受有上揭重傷害等情，有本院99年度交訴字第62號被
    告丁倫所涉公共危險等案件（下稱另案）卷附道路交通事
    故現場圖、道路交通事故調查報告表(一)、(二)、診斷證明
    書，並有監視錄影光碟2片及自上開監視器拍攝之影像所翻
    拍之照片共22張、勘驗筆錄等可稽（詳見臺灣高等法院高雄
    分院100年度交上訴字第10號判決第4、6、7頁，本院卷第58
    、60、61頁）；且丁倫亦因系爭車禍事故經臺灣高等法院
    高雄分院100年度交上訴字第10號判處犯業務過失傷害致人
    重傷罪，量處有期徒刑1年2月，另就所犯肇事致人傷害逃逸
    罪部分，量處有期徒刑2年。並定應執行有期徒刑3年確定，
    有臺灣高等法院高雄分院100年度交上訴字第10號號刑事判
    決在卷可稽（見本院卷第55頁至第69頁），並經本院調閱上
    開刑事卷證查核屬實。是依前揭調查證據之結果，堪認系爭
    車禍事故係因丁倫之前開過失行為，致原告受有上揭傷害
    ，二者具有相當因果關係，丁倫過失之侵權行為已堪認定
    。
３、又參諸另案卷附編號RECO0094之錄影檔案勘驗結果所顯示：
    「被告於計程車減速後，於22時36分30秒開始迴轉，甫經2
    秒即22時36分32秒，告訴人（即原告）所騎機車即出現在被
    告所駕正在迴轉之計程車車後，且出現之瞬間機車立即滑倒
    往前，且僅約經過1 秒之時間即22時36分33秒，往前滑行之
    機車即與前方正在迴轉的計程車碰撞，機車往計程車左前方
    彈出倒地」等情節，益徵丁倫所駕計程車甫一迴轉，原告
    所騎機車即出現在丁倫所駕計程車之車後，且立即滑倒，
    並滑向前撞及丁倫所駕正在迴轉之計程車左前側車身（靠
    近車頭）處甚明，丁倫確有未讓同向緊隨在後且行駛中之
    原告所騎機車優先通行，即冒然從路旁駛入車道並即迴轉之
    駕駛行為，致原告所騎機車閃避不及，人車滑倒撞及計程車
    左前側車身等事實，堪以認定。故丁倫主張原告之機車先
    滑倒後，人車分離，其機車始向前擦撞到丁倫云云，與上
    開客觀事證不符，所辯要難採信。又依高雄縣鳥松鄉公所99
    年11月8日鳥鄉建字第0990019796號函所示，原告於事發當
    時所騎乘之車道係混合車道並非丁倫所稱快車道（見另案
    一審卷第81頁），況事發前丁倫因未讓同向直行在後之原
    告所騎機車先行，突然自路旁駛入車道並即迴轉，原告為防
    碰撞，而將機車偏往丁倫所駕計程車之左後側行駛，此乃
    正常所採取之必要閃避措施，是丁倫辯稱係原告騎機車在
    內側快車道行駛所致，其無過失云云，所辯亦不足採（詳見
    臺灣高等法院高雄分院100年度交上訴字第10號判決第7、8
    頁，本院卷第61、62頁）。又本件既係因丁倫疏未注意後
    方來車而遽然駕車駛入車道並即迴轉，以致原告閃避不及滑
    倒撞上丁倫所駕之計程車，自難認原告有何肇事因素，此
    核與臺灣省高屏澎區車輛行車事故鑑定委員會亦同認原告並
    無肇事因素相符，有臺灣省高屏澎區車輛行車事故鑑定委員
    會該99年7月16日高屏彭鑑字第0996002205號函所附之該委
    員會99年7月14日高屏澎區990536號鑑定意見書1份在卷可憑
    （見另案一審卷第13至15頁），故原告並無與有過失亦堪認
    定。又本件事證已甚明確，丁倫請求再送國立成功大學鑑
    定車禍過失責任之歸屬，核無必要。
(二)、本件黃書侃即江富汽車行是否應就丁倫過失所致損害負僱
    用人之連帶賠償責任？
１、按因故意或過失，不法侵害他人之權利者，負損害賠償責任
    ；數人共同不法侵害他人之權利者，連帶負損害賠償責任；
    受僱人因執行職務，不法侵害他人之權利者，由僱用人與行
    為人連帶負損害賠償責任，民法第184條第1項前段、第185
    條第1項前段、第188條第1項前段分別定有明文。次按民法
    第188條第1項規定僱用人之連帶賠償責任，係為保護被害人
    ，避免被害人對受僱人請求賠償，有名無實而設。此所謂受
    僱人，並不以事實上有僱傭契約者為限，凡客觀上被他人使
    用，為之服勞務而受其監督者，均屬受僱人（最高法院77年
    台上字第1699號、78年台上字第207號、88年度台上字第261
    8號判決意旨參照）。又目前在台灣經營交通事業之營利私
    法人，接受他人靠行（即出資人以該交通公司之名義購買車
    輛，並以該公司名義參加營運），而向該靠行人（即出資人
    ）收取費用，以資營運者，比比皆是，此為週知之事實。是
    該靠行之車輛，在外觀上既屬該交通公司所有，乘客又無從
    分辨該車輛是否他人靠行營運者，則乘客於搭乘時，祇能從
    外觀上判斷該車輛係某交通公司所有，該車輛之司機即係受
    僱為該交通公司服勞務。按此種交通企業，既為目前台灣社
    會所盛行之獨特經營型態，則此種交通公司，即應對廣大乘
    客之安全負起法律上之責任。蓋該靠行之車輛，無論係由出
    資人自行駕駛，或招用他人合作駕駛，或出租，在通常情形
    ，均為該交通公司所能預見，苟該駕駛人係有權駕駛（指非
    出自偷竊或無權佔有後所為之駕駛），在客觀上應認其係為
    該交通公司服勞務，而使該交通公司負僱用人之責任，以保
    護交易之安全（最高法院77年台上字第665號、87年度台上
    字第86號判決意旨參照）。
２、系爭車輛係由丁倫與黃書侃即江富汽車行簽約靠行於黃書
    侃即江富汽車行營業，此有黃書侃即江富汽車行所提臺南市
    轄區計程車客運業駕駛人自備車輛參與經營契約書在卷可憑
    （見99年度交附字第63號卷第7頁），依上開經營契約書第1
    條約定：「乙方（丁倫）將其所有2000.03年出廠，廠牌
    日產之小營客車乙輛（引擎號碼VQ00000000）以甲方（黃書
    侃即江富汽車行）名義，辦理公路法五十五條業務。」、第
    3條約定：「甲方811-XU牌照租與乙方…」、第4條約定：「
    於參與經營期間，每月由乙方付給甲方行費新台幣壹仟元…
    」等語，足認系爭營業小客車係丁倫所有，且將該車輛靠
    行黃書侃即江富汽車行而懸掛黃書侃即江富汽車行領用之上
    開牌照營運，揆諸前開裁判意旨，在外觀上應認丁倫係為
    黃書侃即江富汽車行服勞務，則黃書侃即江富汽車行就丁
    倫因系爭車禍致原告受上揭傷害，自應負僱用人之連帶賠償
    責任。至被告黃書侃即江富汽車行雖辯稱其將系爭車輛租予
    丁倫使用，並無僱用關係，並另提出計程車租賃契約書為
    憑，然其嗣後所提租賃契約書與其先前所提上揭經營契約書
    不符，難認屬實，所辯不足採信。
(三)、原告得請求賠償之項目及金額為何？
    按因故意或過失，不法侵害他人之權利者，負損害賠償責任
    ；不法傷害他人之身體或健康者，對於被害人因此喪失或減
    少勞動能力，或增加生活上需要時，應負損害賠償責任；不
    法侵害他人之身體、健康、名譽、自由、信用、隱私、貞操
    ，或不法侵害其他人格法益而情節重大者，被害人雖非財產
    上之損害，亦得請求賠償相當之金額，民法民法第184 條第
    1 項前段、第193 條第1 項、第195 條分別定有明文。茲就
    原告請求賠償之各項金額是否准許，分述如後：
１、醫療費用部分：
    原告因系爭車禍支出醫療費用22萬2,164元，有長庚紀念醫
    院、台北榮民總醫院、阮綜合醫療社團法人阮綜合醫院收據
    及診斷證明書附卷可按（見附民卷第11頁至第25頁），且為
    被告不爭執（見本院卷第92頁），前開費用屬原告因丁倫
    之過失傷害行為所受損害，是原告請求被告連帶賠償醫療費
    用22萬2,164元，自屬有據，應予准許。
２、增加生活所需費用部分：
、看護費用：
    原告因本件車禍受有頸椎第6、7節骨折滑脫及脊髓損傷併四
    肢癱瘓、神經性膀胱及神經性腸道等傷害，目前仍存有雙上
    肢肌力減損，雙下肢肌力完全喪失，有臺北榮民總醫院100
    年11月15日北總神字第1000028294號函附卷可稽（見本院卷
    第89頁），則原告日常生活已無法自理，須他人照料看護，
    且為被告所不爭執。原告於98年8月7日起至98年8月16日於
    加護病房治療，有診斷證明書在卷足稽（見附民卷第12頁）
    ，該期間已有專業護士日夜照顧，並無由專人在旁照顧之必
    要，因此，此部分看護費用不予准許。另原告主張98年8 月
    17日由父、母看護，該日之看護費用以每日2,000元計算部
    分，按看護費用雖係基於親情而無實際支出，然親情看護所
    付出之勞力，固因身份密切而免除支付義務，並非不能評價
    為金錢，自不能加惠於加害人，故應衡量及比照僱用職業護
    士看護情形，認被害人受有支出相當親屬看護費用之損害，
    而得向加害人請求賠償。故原告請求98年8月17日受有看護
    費用損害2,000元，核與一般看護費之行情相當；又原告自
    98年8月18日至同年9月27日間係聘人看護，共支出看護費用
    7萬4,000元，有看護人出具之收據1紙可證（見附民卷第第
    26頁）；另於98年9月28日至99年6月23日，原告主張每月看
    護費1萬9,952元計算，共支出15萬9,616元，被告就每月看
    護費以1萬9,952元計算並不爭執，而原告請求15 萬9,616元
    之金額（1萬9,952×8＝15萬9,616）未逾上開8月又27日看
    護期間，亦有理由。是原告主張之看護費用23萬5,616元（
    2,000+7萬4,000＋15萬9,616=23萬5,616），均屬有據，逾
    此部分，應予駁回。
、療養照護費部分：
(1)、原告因系爭車禍受傷已支出耗材費用總計2萬5,450元，並提
    出統一發票及估價單為憑（見附民卷第37、38頁），且為被
    告所不爭執，堪認屬實。
(2)、又原告轉院時支出救護車交通費3萬元，有收據在卷足稽（
    見附民卷第39頁），原告傷勢尚屬甚為嚴重（至今尚不能站
    立行走），不能坐立，而有乘坐救護車轉院之必要。是其因
    而所支出之救護車交通費3萬元，自屬增加生活上必要之費
    用，應屬有據。
(3)、原告目前仍存有雙上肢肌力減損，雙下肢肌力完全喪失之狀
    態，依預估無證據證明有復原之日，餘生需要有人隨身看護
    ，支付之醫療照護費用，自得以將來可能生存之期間所須支
    付之照護費用，請求被告連帶賠償。查原告為73年12月3日
    出生，於本件事故發生時為24歲8月又3日，依97年度台灣地
    區男性簡易生命表計算，尚有餘命52.52年，扣除前述已支
    付照護費用之期間（10.6月），上訴人請求51年7.4月（即
    51.6年）之照護費用部分，核屬有據，逾此部分，應予駁回
    。及依原告主張每月所需花費2萬元計算，按霍夫曼計算法
    扣除中間利息計算，核計原告可一次請求之金額為620萬
    9,029元【其計算式為：[240000×25.00000000（此為應受
    扶養51年之霍夫曼係數）+240000×0.6×（25.00000000-00
    .00000000）]=0000000（小數點以下四捨五入）】。
(4)、綜上，原告主張受有該部分損害626萬4,479元（2萬5,450+3
    萬＋620萬9,029=626萬4,479）有理由，逾此部分，應予駁
    回。
３、喪失勞動能力部分：原告為73年12月3日出生，本件事故發
    生時年24歲8月又3日，至65歲退休，應有40年3月又27日之
    勞動能力。而原告因本件事故喪失83.3％勞動能力，有臺北
    榮民總醫院100年11月15日北總神字第1000028294號函附卷
    可稽（見本院卷第89頁），且為兩造所不爭執，則以原告所
    主張行政院勞工委員會於96年7月1日公佈之基本工資每月1
    萬7280元為基準，以40年3.9月即483.9個月計算之，依霍夫
    曼計算法扣除中間利息計算，上訴人應受有喪失勞動能力之
    損害為381萬8,699元【其計算式為：[ 14394*264.00000000
    （此為應受扶養483月之霍夫曼係數）+14394*0.89999*（
    265.00000000-000.00000000）]=0000000（小數點以下四捨
    五入）】。則原告主張此部分損害381萬8,699元，為有理由
    ，逾此部分，應予駁回。
４、精神慰撫金部分：原告於事故發生時年僅24歲8月又3日，因
    本件車禍重傷致雙上肢肌力減損，雙下肢肌力完全喪失狀態
    ，終生須依賴他人照護，其精神、肉體所受痛苦甚大，至為
    顯然。是本院審酌兩造之身份、社會地位，原告與丁倫名
    下均無財產，及黃書侃即江富汽車行即江富汽車名下有14筆
    汽車等財產狀況，有兩造稅務電子閘門財產所得調件明細表
    可憑，與丁倫加害情節、原告受害程度等一切情狀，認原
    告主張得請求之精神慰撫金150萬元，核屬適當。
５、基上所述，原告因系爭車禍事故所受損害合計1,204萬958元
    （22萬2,164元+23萬5,616元+626萬4,479元＋381萬8,699元
    ＋150萬元=1,204萬958元），應堪認定。
(四)、再按強制汽車責任保險法第32條規定，保險人依本法規定所
    為之保險給付，視為被保險人損害賠償金額之一部分；被保
    險人受賠償請求時，得扣除之。經查，原告自承已受領強制
    汽車責任保險理賠金150萬元，且為兩造所不爭執，堪認真
    實，則扣除所領取之強制保險理賠償金後，原告得向被告請
    求之金額為1,054萬958元（1,204萬1,436元－150萬元＝
    1,054萬958元）。
六、綜上所述，原告依侵權行為損害賠償請求權，請求被告應連
    帶給付1,054萬958元，及丁倫自刑事附帶民事起訴狀繕本
    送達翌日即99年6月15日起、黃書侃即江富汽車行自刑事附
    帶民事起訴狀繕本送達翌日即99年6月18日起，均至清償日
    止，按年息5％計算之法定遲延利息，即無不合，應予准許
    。逾此部分之請求則無理由，應予駁回。原告及被告陳明願
    供擔保，聲請宣告假執行或免為假執行，經核原告勝訴部分
    ，合於法律規定，爰分別酌定相當之擔保金額宣告之；至原
    告其餘假執行之聲請，因訴之駁回而失所依據，不予准許。
七、本件事證已臻明確，兩造所提其他攻擊防禦方法，經核與判
    決結果不生影響，爰不逐一論列，附此敘明。
八、據上論結，本件原告之訴為一部有理由、一部無理由，依民
    事訴訟法第79條、第85條第2項、第390條第2項、第392條第
    2項，判決如主文。
中    華    民    國   100    年    11    月    30    日
                  民事鳳山分庭法  官  吳芝瑛
以上正本係照原本作成。
如不服本判決，應於送達後20日內，向本院提出上訴狀並表明上
訴理由，如於本判決宣示後送達前提起上訴者，應於判決送達後
10日內補提上訴理由書（須附繕本）。
中    華    民    國   100    年    11    月    30    日
                               書記官 梁瑜玲